【裁判字號】    97,訴,1490
【裁判日期】    971126
【裁判案由】    偽造文書
【裁判全文】
臺灣高雄地方法院刑事判決              97年度訴字第1490號
公  訴  人  臺灣高雄地方法院檢察署檢察官
被      告  甲○○
上列被告因偽造文書案件，經檢察官提起公訴（96年度偵字第25
540 號），本院判決如下：
    主  文
甲○○犯行使偽造私文書罪，處有期徒刑肆月，如易科罰金，以
銀元參佰元即新臺幣玖佰元折算壹日，減為有期徒刑貳月，如易
科罰金，以銀元參佰元即新臺幣玖佰元折算壹日。緩刑貳年。會
單影本上偽造之「乙○○」署名壹枚，沒收之。
    事  實
一、甲○○係乙○○之友人，民國90年5 月間，甲○○參加林德
    山招募之互助會，約定每期底標為新台幣（下同）1 萬元。
    甲○○於第2 期得標，旋由會首林德山之妻李玲玉於同年6
    月2 日將該次全部會款38萬4400元交予甲○○，並由甲○○
    在會單上簽名表示收訖。詎甲○○明知會款並未轉交給乙○
    ○，竟基於偽造私文書及行使偽造私文書之犯意，未經乙○
    ○之同意或授權，在上開會款簽收單影本背面之「90年6 月
    2 日」日期下方，冒用乙○○名義簽上「乙○○收」字樣，
    表示38萬4,400 元已全數轉交予乙○○，再將該偽簽之會單
    影本交予林德山，使其得持之向乙○○收取之後死會會款所
    用，致乙○○受有遭人追債之損害。嗣於93年11月間，甲○
    ○至高雄縣岡山鎮○○路9 號乙○○經營之「好樂谷美食館
    」，因債務糾葛之事要求乙○○簽下本票，但為乙○○拒絕
    ，甲○○提出上開會單影本後，乙○○始發覺上情。
二、案經乙○○訴請臺灣高雄地方法院檢察署檢察官偵查起訴。
    理  由
一、證據能力部分：
    按被告以外之人於審判外之言詞或書面陳述，除法律有規定
    者外，不得作為證據，刑事訴訟法第159 條第1 項定有明文
    。
（一）告訴人乙○○在偵查中之證述，為被告以外之人於審判外
      之陳述。惟乙○○於96年7 月13日偵查中以證人身分所為
      之陳述，經依法具結，訊問程序全程錄音錄影，並無違法
      取證之情形，並無顯有不可信之情況存在。此外，證人於
      本院審理時亦到庭作證，已給予本件被告詰問證人之權利
      ，是依刑事訴訟法第159 條之1 第2 項，應有證據能力，
      自得作為本件論罪之依據。
（二）告訴人乙○○於檢察事務官前所為之陳述，係被告以外之
      人於審判外之陳述，屬傳聞證據，惟其於偵詢中之陳述與
      本案審理中之證述，並無明顯不符，是無傳聞例外之適用
      ，應無證據能力。
（三）證人林德山、李玲玉於偵訊中之證述，及刑事告訴狀（他
      字卷第3 頁）、互助會單影本（他字卷第5 頁）、會款簽
      收單影本（他字卷第6 頁）、刑事撤回告訴狀（本院簡字
      卷第11頁）、高雄縣岡山鎮調解委員會調解書影本（本院
      簡字卷第12頁）各1 紙，檢察官、被告於本院審理中均明
      示同意列為證據，經本院審酌上開證據之取得過程並無瑕
      疵，又與待證事實具有關聯性，證明力亦非明顯過低，採
      為本案證據具有適當性，依刑事訴訟法第159 條之5 第1
      項規定，得為證據。
二、訊據被告對其未經乙○○同意或授權，即於互助會單影本上
    簽署乙○○之名乙情，固坦承不諱，惟矢口否認有何偽造文
    書之犯行，並辯稱：伊確實有出名代乙○○標會，且所標得
    之會款均已交付乙○○，其於會單上標記實際得標人姓名，
    僅為方便自己整理帳目使用，並未對外公開出示或使用云云
    。惟查：
（一）被告於90年5 月間參加林德山招募之互助會，約定每期底
      標為1 萬元，甲○○於第2 期得標，李玲玉於同年6 月2
      日將該次會款38萬4400元全數交予甲○○，並由甲○○在
      會款簽收單「90年6 月2 日」日期下方，親簽姓名表示已
      經收取等情，核與證人林德山、李玲玉於偵訊中之證述大
      致相符，並有互助會單影本、會款簽收單影本各1 紙在卷
      可稽，此部分事實，堪以認定。
（二）被告雖辯稱其所收受之會款確實有交予乙○○，會單上之
      記載係屬真實，並表示有證人劉湯素猛可資為證云云。惟
      此情經乙○○於偵訊及本院審理中所否認，且證人林德山
      於偵訊中證稱：當時被告有向伊標會，得標後之會款是李
      玲玉及伊交給被告的，被告於收受款項時有於會單背面親
      簽姓名，但當時並沒有寫「乙○○收」等字，至於被告之
      後要把會款拿給何人，伊不過問等語。證人李玲玉於偵訊
      中亦證稱：當初這筆384,400 元之會款由伊交給被告，被
      告有說她把會標到後，要把錢借給乙○○，但她後來有沒
      有拿給乙○○，伊就不知道等語。佐以證人劉湯素猛於偵
      訊中證稱：伊知道被告有借錢給乙○○的事，但伊並未親
      見此事，是事後聽被告說的等語。足認上開證人對於被告
      是否確實有交付會款給乙○○之情，並無法證明，被告空
      言所辯，顯不足採。又衡情，朋友間借貸少有擔保品，首
      重彼此間之誠信，故於大額借貸時，多會清償完畢或是已
      經清償一段時間，足證有足夠之還款能力後，才再借予其
      他金錢，以免有無法清償之風險。而證人乙○○於本院審
      理中證稱：本件合會之前，曾與被告因裝潢餐廳而產生金
      錢糾紛，當時應該是欠30萬元，但後來被告表示欠款達到
      100 萬元，所以無法清償，但也已經和解等語。被告於本
      院審理中亦自承：伊與乙○○之間曾有100 多萬元之債務
      關係存在，尚未清償等語。是被告與證人乙○○之間，前
      已有債務關係無法了結，於乙○○尚未清償前開借款之前
      ，被告豈會甘冒可能無法清償之風險，再出名為乙○○標
      會，並把會款交予乙○○使用？是被告所辯，顯與常情不
      符，無足採信。
（三）而被告雖辯稱該會單僅供自己私人使用，並無交付他人行
      使云云。惟證人乙○○於本院審理中證稱：該列名「乙○
      ○收」之互助會單影本，係被告於93年間到伊經營之餐廳
      ，拿出給伊看，說伊有參加這個互助會，才交給伊的等語
      ；被告並於本院審理中自承：會單上「乙○○收」等字確
      實是伊所寫，伊把會單交給林德山、李玲玉2 人，是為了
      表示伊已經確實轉交會款，就後續的死會會款可直接向乙
      ○○收取等語；佐以該會單上尚有蔡秋蘭、劉美祁等人之
      簽名。足堪認定該會單非僅被告本人私自使用之文書，而
      係被告供以林德山向乙○○收取往後死會會款所用。是被
      告前開所辯，委不足採。
（四）綜上，本件事證明確，被告犯行堪以認定，應依法論科。
三、按互助會單背面書寫該次所收取之會款金額，及領取該次會
    款人之名，具有表彰該次得標會員收取會款之功能，確屬私
    文書。被告在會單背面，未經乙○○同意或授權，即書寫其
    姓名於上，再持交林德山用以向乙○○收取死會會款，使乙
    ○○產生遭人追債之危險，足生損害於乙○○，故核被告所
    為，係犯刑法第216 條、第210 條之行使偽造私文書罪。被
    告偽造署名為偽造私文書之部分行為，又偽造私文書之低度
    行為為行使之高度行為所吸收，均不另論罪。爰審酌被告參
    與民間互助會，集資牟利，卻於收取得標會款後，於會單上
    冒用告訴人乙○○之名義，使告訴人必須負擔事後清償死會
    會款之債務，並有遭人追債之危險，所造成之損害非輕，惟
    念其犯後態度良好，已與告訴人乙○○達成和解，此經告訴
    人乙○○於本院審理中陳稱無訛（本院訴字卷第41頁），並
    有高雄縣岡山鎮調解委員會調解書1 紙在卷可稽（本院簡字
    卷第12頁），復衡量其他一切情狀，量處如主文所示之刑。
    又被告行為後，刑法第41條第1 項規定之易科罰金折算標準
    已有修正，經比較修正前後之條文規定，以95年7 月1 日修
    正公布施行前之規定，較有利於被告，則應依刑法第2 條第
    1 項前段，適用修正前刑法第41條第1 項前段規定，定其易
    科罰金之折算標準。再被告所犯本件犯行，其犯罪時間，係
    在96年4 月24日以前，合於減刑條件，應依中華民國96年罪
    犯減刑條例第2 條第1 項第3 款之規定減其宣告刑期2 分之
    1 ，並諭知易科罰金之折算標準以銀元300 元（即新臺幣90
    0 元）折算1 日。末查，被告前未曾因故意犯罪受有期徒刑
    以上刑之宣告，有臺灣高等法院被告前案紀錄表1 份附卷可
    佐，其因一時失慮，致罹刑章，惟犯後已與告訴人乙○○達
    成和解，告訴人乙○○亦表示願意給予其自新之機會（本院
    卷第41頁），被告經此偵審程序及科刑宣告後，自當知所警
    惕，信無再犯之虞，本院因認所宣告之刑以暫不執行為適當
    ，爰依刑法第74條第1 項第1 款規定，併予宣告緩刑2 年，
    以啟自新。
四、再查，被告偽造之會單影本，雖經被告偽造乙○○之署名，
    係被告供犯本罪所用之物，惟除本件偽造之「乙○○收」部
    分外，尚有蔡秋蘭、劉美祁之署名於其上，為避免影響被告
    對渠等之債權，自不宜將整張會單影本宣告沒收，然該會單
    影本上所偽造之「乙○○」之文字即告訴人之署名1 枚，不
    問屬於被告所有與否，仍應依刑法第219 條規定宣告沒收。
據上論斷，應依刑事訴訟法第299 條第1 項前段，刑法第2 條第
1 項前段、第216 條、第210 條、第74條第1 項第1 款、第219
條，修正前刑法第41條第1 項前段，刪除前罰金罰鍰提高標準條
例第2 條，現行法規所定貨幣單位折算新臺幣條例第2 條，中華
民國九十六年罪犯減刑條例第2 條第1 項第3 款、第7 條，判決
如主文。
本案經檢察官許怡萍到庭執行職務。
中    華    民    國    97    年    11    月    26    日
                  刑事第五庭  審判長法  官  黃建榮
                                    法  官  蘇揚旭
                                    法  官  楊珮瑛
以上正本證明與原本無異。
如不服本判決應於收受送達後10日內向本院提出上訴書狀，並應
敘述具體理由；如未敘述上訴理由者，應於上訴期間屆滿後20日
內向本院補提理由書（均須按他造當事人之人數附繕本）「切勿
逕送上級法院」。
中    華    民    國    97    年    11    月    27    日
                                    書記官  郭南宏
附錄論罪科刑法條：
刑法第216條
行使第210 條至第215 條之文書者，依偽造、變造文書或登載不
實事項或使登載不實事項之規定處斷。
刑法第210條
偽造、變造私文書，足以生損害於公眾或他人者，處5 年以下有
期徒刑。


司法院資訊處製作；財團法人民間司法改革基金會備份。
